【裁判字號】    98,補,154
【裁判日期】    980703
【裁判案由】    請求准許土石開採權
【裁判全文】
臺灣屏東地方法院民事裁定               98年度補字第154號
    原      告  甲○○
    被      告  財政部國有財產局臺灣南區辦事處屏東分處
    法定代理人  乙○○
上列當事人間請求准許土石開採權事件，本院裁定如下：
    主      文
本件移送臺灣高雄高等行政法院。
    理      由
一、按訴訟事件不屬普通法院之權限者，法院應以裁定駁回之，
    惟為不使訴訟審判權歸屬認定困難之不利益由當事人負擔，
    如普通法院認其對訴訟無審判權，應依職權以裁定移送至有
    審判權法院，民事訴訟法第31條之2 第2 項、第249 條第1
    項第1 款定有明文。次按憲法第16條規定人民有訴訟之權，
    旨在確保人民得依法定程序提起訴訟及受公平之審判。至於
    訴訟救濟究應循普通訴訟程序抑或依行政訴訟程序為之，則
    由立法機關依職權衡酌訴訟案件之性質及既有訴訟制度之功
    能等而為設計。我國關於民事訴訟與行政訴訟之審判，依現
    行法律之規定，分由不同性質之法院審理，係採二元訴訟制
    度。除法律別有規定外，關於因私法關係所生之爭執，由普
    通法院審判；因公法關係所生之爭議，則由行政法院審判之
    ，有司法院大法官會議解釋釋字448 號解釋可資參照。
二、原告主張略以：原告與國有財產局訂定租賃契約，原告承租
    新埤鄉526 、608 地號國有土地，租期自民國93年1 月1 日
    至102 年。因該土地土石之開採申請未被准許，故訴請判命
    被告依土石採取法第10條規定，核發上開土地採取土石許可
    證等語。
三、按申請土石採取許可者，應檢具下列書件，向直轄市、縣（
    市）主管機關為之；書件不齊全者，應不受理：一、申請書
    及申請區域圖。二、規費繳納收據。三、土石採取計畫書圖
    。四、申請土石採取區域之土地所有人、使用人或管理人之
    同意書或公有土地管理機關准許使用或同意規劃之證明文件
    ，其申請採取海域土石者，免附。五、經中央主管機關指定
    之其他有關文件。土石採取法第10條定有明文。次按一、辦
    理機關受理申請後，經審查書件齊全且完成現場勘查者，除
    法令有禁止規定，或經評估國有土地有較採取土石更高之利
    用價值者外，得於申請人繳納同意規劃保證金後，發給同意
    規劃證明書。二、前項同意規劃保證金按國有土地申請當期
    之公告現值核計；申請人得以現金繳納或以金融機構之定期
    存單設定質權充當。國有非公用土地土石採取案件處理要點
    第四條定有明文。亦即繳納同意規劃保證金後，始會發給同
    意規劃證明書，以使當事人申請土石採取許可。再按直轄市
    、縣（市）主管機關審核申請土石採取許可案時，應會同水
    利、漁業、水土保持、交通、環境保護、土地使用、管理及
    其他相關機關實地勘查，經依法審核認無違反主管法令情事
    者，報經中央主管機關審核後核發土石採取許可證。土石採
    取法第14條亦定有明文。
四、經查，關於區分公私法之標準，向為行政法實務及學術不斷
    深究之議題，目前支配性之理論係由高權行為說與修正主體
    說（又稱特別法說）的觀點予以綜合判斷，亦即觀察行政法
    律關係當事人間具有「上下隸屬」或「支配服從」的關係，
    且該法律關係之成立必須以公權力主體為一方當事人，一般
    私人不能為之，此際即可將該法律關係及其所依據之法令定
    性為公法。本件原告係主張被告應核發土地採取土石許可證
    ，惟土石採取許可證核發與否，為法律授權行政主管機關，
    本於法規目的，依據該土地之水利、漁業、水土保持、交通
    、環境保護、土地使用管理等各項因素綜合判斷是否應核發
    土石採取許可證。土石採取許可證之准否為行政機關所為對
    外直接發生公法上法律效果之行為，所以應屬公法事件。而
    該行政處分之生效，以需先繳納同意規劃保證金為要件，應
    屬附停止條件之行政處分，亦即該行政處分於條件成就前暫
    不生效力。再依我國向來之通說，行政處分所附之條件為行
    政處分不可分之整合成分，不具有獨立性，不得單獨對其請
    求予以撤銷，當事人應以課予義務訴訟，請求做成無附款之
    行政處分。
五、綜上，原告主張被告應核發土地採取土石許可證事件，核屬
    公法關係所生之爭議，依前揭說明，應尋行政爭訟程序尋求
    救濟，並非普通法院所得受理。是原告就其請求被告應核發
    土地採取土石許可證事件，向無受理訴訟權限之本院起訴，
    自有未洽，爰依民事訴訟法第31條之2 第2 項規定，依職權
    裁定將訴訟移送至有受理訴訟權限之管轄法院即臺灣高雄高
    等行政法院。
六、據上論結，依民事訴訟法第31條之2 第2 項、第249 條第1
    項第1 款，裁定如主文。
中    華    民    國    98    年    7     月    3    日
                    民事第一庭  法  官  張以岳
以上正本係照原本作成。
如不服本裁定，應於送達後10日內向本院提出抗告狀，並繳納抗
告費新臺幣1,000 元。
中    華    民    國    98    年    7     月    3    日
                                書記官  林志憲


司法院資訊處製作；財團法人民間司法改革基金會備份。
